【裁判字號】    97,訴,650
【裁判日期】    980925
【裁判案由】    土地所有權移轉登記
【裁判全文】
臺灣屏東地方法院民事判決               97年度訴字第650號
原      告  甲○○
訴訟代理人  孔福平律師
被      告  乙○○○○○○○○.
訴訟代理人  蔡將葳律師
上列當事人間請求土地所有權移轉登記事件，本院於民國98年9
月11日言詞辯論終結，判決如下：
    主      文
原告之訴駁回。
訴訟費用由原告負擔。
    事實及理由
一、原告主張：坐落屏東縣東港鎮○○段477 地號（重測前為同
    鎮○○○段418-132 地號）、田、面積2380.87 平方公尺土
    地，原係伊父黃金慶所有，由伊與黃秋郎、黃秋明、黃秋發
    四兄弟因繼承而各取得應有部分4 分之1 ，嗣後伊再向黃秋
    明買受其應有部分4 分之1 ，合而為2 分之1 。坐落屏東縣
    東港鎮○○○○段727地號（重測前為同鎮○○○段227-69
    地號）、建、面積86.40 平方公尺土地，則係伊因繼承及分
    割而取得，其地上並有伊所建95建號建物即門牌號碼同鎮○
    ○里○○路5 之21號二層樓房。嗣於民國81、82年間，伊因
    在台南地區從事養殖工作，發生車禍，經對方索賠，最後雖
    以新台幣30萬元達成和解，惟被告竟以此指責伊在外亂來，
    怕伊花光財產，其將沒有保障，於是在兩造商議之後，伊乃
    將系爭不動產借名登記於被告名下，並分別於82年1 月30日
    及82年2 月18日以買賣為原因辦畢移轉登記。系爭不動產移
    轉登記於被告名下後，被告曾於86年8 月12日以477 地號土
    地應有部分2 分之1 設定120 萬元之最高限額抵押權，作為
    伊向屏東縣東港鎮農會借款之擔保，被告並曾於89年3 月27
    日以系爭727 地號土地及95建號建物設定276 萬元之最高限
    額抵押權，向國泰人壽保險股份有限公司借款，以供增建及
    修繕房屋之用，且伊在系爭477 地號土地上經營養殖業，出
    售漁貨所得價金，暨系爭95建號建號頂樓出租做為基地台，
    所得租金及補助款，均直接匯入被告在彰化銀行東港分行開
    設之帳戶內，以供家庭生活費用及伊經營養殖業所需，足見
    系爭不動產確係伊借名登記在被告名下。詎被告自95、96年
    間起，竟經常無故離家，不肯奉養伊之母親，且亦不繳納水
    電費及飼料費，而將漁塭及基地台之收入全部據為己有，致
    伊及伊母之生活無以為繼，殊有違伊將系爭不動產借名登記
    於被告名下之本意，則伊自得終止兩造間之借名登記關係，
    請求被告將系爭不動產移轉登記於伊以為返還等情，並聲明
    ：被告應將坐落屏東縣東港鎮○○段477 地號土地所有權應
    有部分2 分之1 及同鎮○○○○段727 地號土地暨其地上95
    建號建物所有權全部，移轉登記於原告。
二、被告則以：兩造係夫妻關係，育有3 名子女，伊於81年底因
    原告有外遇，與原告發生爭執，原告為維持家庭和諧，並使
    伊及3 名子女有所保障，乃同意將其所有系爭不動產贈與伊
    ，並以「買賣」為原因辦畢移轉登記，原告主張係因借名登
    記而將系爭不動移轉登記於伊名下，與事實不符。又依原告
    之主張，其於發生車禍之後，既已與對方達成和解，實無再
    將系爭不動產借名登記於伊名下之必要，且原告提起本件訴
    訟，先係主張兩造間就系爭不動產有信託關係存在，嗣後又
    改稱為借名登記關係云云，前後矛盾，亦見原告之主張，並
    非實在等語，資為抗辯，並聲明：原告之訴駁回。
三、經查：兩造係夫妻，育有2 子1 女，被告於82年1 月30日以
    買賣為原因，將系爭727 地號土地及95建號建物移轉登記為
    原告所有，復於82年2 月5 日以買賣為原因，將系爭477 地
    號土地及重測前大潭新段418-12地號土地應有部分各2 分之
    1 移轉登記於原告名下之事實，為兩造所不爭執，並有戶籍
    謄本、土地登記申請資料、土地登記謄本及建物登記謄本附
    卷可稽。
四、本件兩造間之爭點為：(一)原告將系爭不動產移轉登記予被告
    之原因為何？其原因是否為兩造間有借名登記契約？(二)原告
    以終止兩造間之借名登記關係為由，請求被告將系爭不動產
    移轉登記予原告，是否有理由？茲論述如下：
(一)、按虛偽意思表示，隱藏他項法律行為者，適用關於該項法律
    行為之規定，民法第87條第2 項定有明文。本件兩造雖以買
    賣為原因，由原告將系爭不動產移轉登記予被告，惟兩造間
    事實上並無買賣關係存在，業據兩造一致陳明在卷，則原告
    將系爭不動產移轉登記予被告之原因，自非買賣，而應視其
    隱藏之法律行為為何而定。
(二)、按借名登記，其登記名義人若僅單純出借名義，對於登記之
    標的物或權利並無任何管理處分之實者，應屬於另一種無名
    契約性質，非為信託關係；信託法頒行前，通常所謂之信託
    契約，受託人僅須就信託財產承受權利人名義，且須對信託
    財產，依信託契約所定內容為積極之管理或處分，並非將自
    己之財產，以他人名義登記時，當然即有信託關係存在。倘
    權利人僅以其購買之不動產，名義上登記於他人名下，該他
    人自始未負責管理、處分，而將該不動產之管理、使用、處
    分悉由權利人自行為之，即係側重於權利人與該他人間信任
    關係之純粹借名登記契約，苟其內容不違反強行規定或公序
    良俗者，該借名登記之無名契約，在性質上應與委任契約同
    視，除契約內容另有約定外，自可類推適用民法上有關委任
    契約之相關規定（最高法院92年度台上字第1054號、94年度
    台上字第953 號判決參照）。可見，借名登記契約固為實務
    所承認，惟所謂借名登記契約，其登記名義人應僅係單純出
    借名義，對於登記之標的物或權利並無任何管理處分之實，
    亦即登記之標的物或權利須係由借用他人名義之權利人自行
    負責管理處分方屬之。
(三)、原告所以將系爭不動產移轉登記予被告之原因，原告陳稱：
    「因為發生車禍之後，對方來向我要求賠償，索賠金額很大
    ，後來協商過好幾次，最後以30萬元達成和解，因為這件事
    情，被告就指責我在外面亂來，怕我把財產花光，說這樣子
    她沒有保障，我就說那就把不動產寄在被告那邊，所以才會
    移轉登記在被告名下」（見本院卷第126 頁反面），被告則
    稱：「事實上是原告在81年底發生外遇，經被告爭執，為了
    給妻小生活有保障，才將系爭不動產贈與並登記給被告」各
    云云（見本院卷第127 頁）。姑不論原告將系爭不動產移轉
    登記予被告，起因於原告發生車禍或有外遇，其係為讓被告
    或被告及兩造之子女生活有所保障，應可確定。而借名登記
    契約類推適用民法第549 條第1 項關於委任之規定，原告得
    隨時終止借名登記契約，請求被告辦理移轉登記返還系爭不
    動產，對於被告及兩造之子女而言，並未能獲得保障，則原
    告主張其將系爭不動產移轉登記予被告之原因為借名登記云
    云，即尚難採信。
(四)、系爭477 地號土地應有部分2 分之1 ，於移轉登記予被告之
    後，曾由被告以之為屏東縣東港鎮農會設定72萬元（嗣後變
    更為120 萬元）之最高限額抵押權，以擔保兩造對屏東縣東
    港鎮農會所負債務；系爭727 地號土地及95建號建物，於移
    轉登記為被告所有後，曾由被告以之為國泰人壽保險股份有
    限公司設定276 萬元之最高限額抵押權，以擔保被告對國泰
    人壽保險股份有限公司所負債務，有土地登記謄本及建物登
    記謄本之記載足稽，被告為該兩筆抵押借款之債務人，顯難
    謂被告僅係出借名義，而未管理處分系爭不動產。又依原告
    之主張及卷附被告在彰化銀行東港分行開設之帳戶資料，原
    告在系爭477 地號土地上經營養殖業，出售漁貨所得價金，
    暨系爭95建號建號頂樓出租做為基地台，所得租金及補助款
    ，既均直接匯入被告之帳戶，而完全為被告所掌控，尤難謂
    被告僅係出借名義，而未管理處分系爭不動產。是被告既非
    單純出借名義，而對於系爭不動產無任何管理處分之實，則
    原告主張本件兩造間有借名登記關係云云，益難採信。
(五)、依上所述，本件依原告提出之證據尚難認為兩造間確有借名
    登記契約存在，此外，原告復未能另行舉證加以證明，則不
    論其原因是否為贈與，均難謂原告將系爭不動產移轉登記予
    被告係因兩造間有借名登記契約之故。從而，原告以終止兩
    造間之借名登記關係為由，請求被告將系爭不動產移轉登記
    予原告，於法即屬無據。
五、綜上所述，本件原告主張其將系爭不動產移轉登記予被告係
    基於兩造間之借名登記契約，並以終止兩造間之借名登記關
    係為由，請求被告將系爭不動產移轉登記予原告，非有理由
    ，應予駁回。
六、據上論結，本件原告之訴為無理由，依民事訴訟法第78條，
    ，判決如主文。
中    華    民    國    98    年    9     月    25    日
                    民事第一庭    法  官  春生
正本係照原本作成。
如對判決上訴，須於判決送達後20日內向本院提出上訴狀，其未
表明上訴理由者，應於提出上訴後20日內向本院補提理由書狀（
均須按他造當事人之人數附繕本）。
中    華    民    國    98    年    9     月    25    日
                                  書記官  蘇雅慧


司法院資訊處製作；財團法人民間司法改革基金會備份。
